最　高　行　政　法　院　判　決　　　　　　　　　九十一年度判字第二三三四號
　　上　訴　人　甲○○○
　　　　　　　　乙○○
　　　　　　　　丁○○
　　兼右共同訴訟代理人
　　　　　　　　丙○○
　　被 上訴 人　財政部臺北市國稅局
　　代　表　人　戊○○
右當事人間因遺產稅事件，上訴人不服中華民國九十年十月十八日臺北高等行政法院
八十九年度訴字第二九八五號判決，提起上訴。本院判決如左：
　　主  文
上訴駁回。
上訴審訴訟費用由上訴人負擔。
　　理  由
本件上訴人主張：民法親屬編施行法第一條規定「關於親屬之事件，在民法親屬編施
行前發生者，除本施行法有特別規定外，不適用民法親屬編之規定；其在修正前發生
者，除本施行法有特別規定外，亦不適用修正後之規定」，其立法理由略謂，不溯既
往，乃法律適用之基本原則，如認其事項有溯及適用之必要者，即應於施行法中定為
明文，方能有所依據。司法院釋字第四一○號解釋前段，亦同此意旨。因此關於親屬
之事項，必須有關該事項所應適用之法律制訂或修改，同時對於原已發生之法律秩序
，認不應仍繼續維持或須變更者，始應於施行法中為明文規定，以作為法律溯及適用
之依據。查民國（下同）七十四年六月三日修正公布之民法第一千零三十條之一規定
之聯合財產關係消滅時，配偶之剩餘財產差額分配請求權，乃對聯合財產關係之消滅
，賦予新的法律效果，此一關於親屬事項法律之修正增訂，如同時對於原已發生之聯
合財產關係消滅之法律秩序，認不應仍繼續維持其效力或須變更者，即應於施行法中
為明文規定，始得適用修正增訂之民法第一千零三十條之一，惟因民法親屬編施行法
中並未明文規定，民法第一千零三十條之一於本法修正生效前已消滅之聯合財產關係
亦有適用，因此民法第一千零三十條之一不得溯及適用於本法修正生效前已消滅之聯
合財產關係，是為法律不溯既往原則。聯合財產關係如於七十四年六月五日該條規定
修正生效之後消滅，而已依法發生配偶之剩餘財產差額分配請求權時，其請求之對象
，該法條明文規定為「夫或妻於婚姻關係存續中所取得而現存之原有財產，扣除婚姻
關係存續中所負債務後，如有剩餘，其雙方剩餘財產之差額」，而如何認定「夫或妻
於婚姻關係存續中所取得而現存之原有財產」，係應依有關結婚及夫妻財產取得時之
法律定之；是否發生法律溯及適用問題，亦應依有關結婚及夫妻財產取得之法律是否
嗣後修改、有無溯及效力決之；修正增訂聯合財產關係消滅時配偶之剩餘財產差額分
配請求權，既不能變更或不繼續維持夫妻之婚姻關係或夫妻於婚姻關係存續中依法取
得財產之事實或法律效果；結婚或夫妻於婚姻關係存續中依法取得財產之事實或法律
效果，亦非適用修正增訂民法第一千零三十條之一始得確定或發生，其修正情形與民
法第一千零十七條之修正不同，自難謂修正增訂民法第一千零三十條之一，同時對於
原已發生之結婚或夫妻財產取得之法律秩序，有溯及適用之情形，自不能以民法親屬
編施行法第一條規定，作為限制夫妻於民法親屬編修正前已結婚並取得之財產，不得
計入民法第一千零三十條之一規定「夫或妻於婚姻關係存續中所取得之財產」中之法
律依據。是財政部八十七年一月二十二日台財稅字第八七一九二五七○四號函釋顯有
違反前揭法律規定。聯合財產關係為繼續性法律關係，因此當事人如係於七十四年六
月四日之前結婚，並取得財產，則適用民法第一千零三十條之一規定之結果，可能使
該條向將來發生之法律效果，連結部分修法前已終結的構成要件事實，而發生前述法
律不真正溯及適用之情形，因此立法者如欲保護聯合財產關係中，夫或妻依法取得財
產後，另對將來夫妻聯合財產關係一旦消滅時，可能較有利之法律效果之期待利益者
，必須以法律明文規定如何限制新法之效力範圍，以為依據，而非法律溯及適用問題
。再查立法者修正增訂民法第一千零三十條之一規定時，並未訂定該條規定生效施行
後，於如何之範圍及期間內，為其效力所不及之特別規定。審諸七十四年六月三日修
正增訂民法第一千零三十條之一規定之理由略謂，聯合財產關係消滅時，以夫妻雙方
剩餘財產之差額，平均分配，方為公平，亦所以貫徹男女平等之原則。因此立法者修
正增訂民法第一千零三十條之一規定時，對其可能連結之部分屬於修法前的構成要件
事實，未作成限制規定，並無不合，尚難認定為法律漏洞，而自裁判上加以補充。本
件被繼承人林武雄與甲○○○間之婚姻關係，係於七十四年以前存在，其財產關係為
聯合財產制，被繼承人於八十六年六月二十八日死亡，其所遺之土地、房屋合作社股
金等，係於七十四年六月五日以前取得，本案被繼承人林武雄與甲○○○間之婚姻關
係及聯合財產關係繼續存在至被繼承人死亡時始消滅，全體繼承人對於被繼承人配偶
甲○○○行使其剩餘財產差額分配請求權，並無異議。被上訴人並不爭執，是本案依
民法第一千零三十條之一規定之聯合財產關係消滅時配偶之剩餘財產差額分配請求權
，係於該條規定修正生效之後將近十年發生，自應適用其請求權發生時有效之民法第
一千零三十條之一規定，並不發生法律溯及適用問題。原判決顯有不當，請予廢棄等
語。
被上訴人則以：按「研商『民法第一千零三十條之一剩餘財產差額分配請求權之規定
，於核課遺產稅時，相關作業如何配合事宜』之會商結論一、民法第一千零三十條之
一，係於七十四年六月三日增訂，而夫妻於民法親屬編修正前已結婚並取得之財產，
是否有該規定之適用，法無明文，惟依照最高法院八十一年十月八日八十一年度台上
字第二三一五號判決要旨『．．．七十四年六月三日修正公布施行民法親屬編施行法
未特別規定修正後之民法第一千零三十條之一規定，於修正前已結婚並取得之財產，
亦有其適用，則夫妻於民法親屬編修正前已結婚並取得之財產，自無適用該修正規定
之餘地。』，並無上揭規定之適用，故聯合財產制夫或妻一方死亡時，有關剩餘財產
差額分配請求權之適用，以七十四年六月五日（含當日）後取得之財產為限。」為財
政部八十七年一月二十二日台財稅第八七一九二五七○四號函附會商結論所明釋。本
件被繼承人林武雄於八十六年六月二十八日死亡，上訴人等於八十六年十二月十日申
報遺產稅，經被上訴人核定遺產總額新臺幣（下同）九二、二五八、八六四元，遺產
淨額六七、六二○、三九八元〔 92,258,964-免稅額7,000,000-扣除額計17,638,566
（ 配偶扣除額4,000,000+各順序繼承人及父母親扣除額2,200,000+喪葬費1,000,000
+公共設施保留地免稅10,329,356+剩餘財產差額分配請求權109,210 ）〕，應納遺產
稅額為二一、一七七、三六三元。上訴人雖主張為符合男女公平原則，被繼承人死亡
前於夫妻婚姻關係存續中，除繼承或其他無償取得之財產外，計算生存配偶剩餘財產
差額分配請求權扣除額時，被繼承人死亡時之剩餘財產應含其於七十四年六月五日以
前取得之二十筆土地遺產，並主張系爭生存配偶剩餘財產差額分配請求權扣除額應為
三八、二三二、七七九元等情。惟系爭土地既為七十四年六月五日以前取得，依首揭
函釋意旨，自無剩餘財產差額分配請求權之適用，是被上訴人之被繼承人與其生存配
偶於七十四年六月五日以後取得之雙方剩餘財產之二分之一，核計系爭生存配偶剩餘
財產差額分配請求權扣除額為一○九、二一○元【（被繼承人剩餘財產即銀行存款餘
額4, 061,959-生存配偶分配剩餘財產即銀行存款餘額3,843, 540）×1/2=109,210】
，並無不合等語，資為抗辯。
原審斟酌全辯論意旨及調查證據結果，以：按「凡經常居住中華民國境內之中華民國
國民死亡時遺有財產者，應就其在中華民國境內境外全部遺產，依本法規定，課徵遺
產稅。」為遺產及贈與稅法第一條第一項所明定。次按「聯合財產中，妻於結婚時所
有之財產，及婚姻關係存續中因繼承或其他無償取得之財產，為妻之原有財產，保有
其所有權。聯合財產中，夫之原有財產及不屬於妻之原有財產之部分，為夫所有。」
「聯合財產中，夫或妻於結婚時所有之財產，及婚姻關係存續中取得之財產，為夫或
妻之原有財產，各保有其所有權。聯合財產中，不能證明為夫或妻所有之財產，推定
為夫妻共有之原有財產。」「聯合財產關係消滅時，夫或妻於婚姻關係存續中所取得
而現存之原有財產，扣除婚姻關係存續中所負債務後，如有剩餘，其雙方剩餘財產之
差額，應平均分配。但因繼承或其他無償取得之財產，不在此限。」為七十四年六月
三日修正前及修正後之民法第一千零十七條、七十四年六月三日修正公布之民法第一
千零三十條之一第一項所規定。又「關於親屬之事件，在民法親屬編施行前發生者，
除本施行法有特別規定外，不適用民法親屬編之規定；其在修正前發生者，除本施行
法有特別規定外，亦不適用修正後之規定。」亦為民法親屬編施行法第一條所明定。
民法第一千零三十條之一係於七十四年六月三日增訂，而夫妻於民法親屬編修正前已
結婚並取得之財產，係屬民法第一千零三十條之一修正前發生者，除民法親屬編施行
法有特別規定外，應不適用修正後之規定，即七十四年六月三日修正公布施行民法親
屬編施行法未特別規定修正後之民法第一千零三十條之一規定，於修正前已結婚並取
得之財產，亦有其適用，則夫妻於民法親屬編修正前已結婚並取得之財產，自無適用
該修正規定之餘地。八十五年九月二十五日增訂公布之民法親屬編施行法第六條之一
規定之立法理由，足證七十四年六月三日修正公布施行民法親屬編施行法未特別規定
修正後之民法第一千零三十條之一規定，於修正前已結婚並取得之財產，亦有其適用
。則夫妻於民法親屬編修正前已結婚並取得之財產，自無適用該修正規定之餘地，而
尚不得以民法第一千零三十條之一規定之聯合財產關係消滅時配偶之剩餘財產差額分
配請求權，若發生於該條規定修正生效之後，不論該財產是否屬夫妻於民法親屬編修
正前已結婚並取得之財產，即一概適用其請求權發生時之民法第一千零三十條之一規
定。況七十四年六月民法親屬編修正時，並於民法親屬編施行法第六條第二項增訂包
括民法第一千零三十條之一之有關夫妻財產制修正之規定，於民法親屬編施行法修正
前已結婚者適用之。可見，立法者並無意令民法第一千零三十條之一之規定具有溯及
之效力。民法親屬編於七十四年六月修正時，增訂第一千零三十條之一，惟依修正前
第一千零十六條但書之規定，妻之特有財產不屬於聯合財產，故妻因勞力所得之報酬
無須列入聯合財產內。迨修正第一千零十六條及第一千零十七條時，為貫徹夫妻權利
之平等，將夫或妻之特有財產排除在聯合財產之外。茲增訂一千零三十條之一之結果
，將致妻因勞力所得之報酬則可保留無須列入分配之範圍，而夫之勞力所得則仍列入
分配，對於妻之保護有過多之嫌，乃配合第一千零三十條之一之增訂，將第一千零十
三條第四款妻因勞力所得之報酬屬特有財產之規定予以刪除。是民法親屬編修正峙，
不特民法第一千零十三條、第一千零十六條、第一千零十七條及第一千零三十條之一
之間環環相扣，其他聯合財產制規定之修正相互間亦有密切之依附關係。第一千零十
三條第四款規定之所以被刪除，實為配合第一千零三十條之一之適用，不及於七十四
年六月修正前所發生聯合財產。民法第一千零三十條之一之適用，不特涉及如何認定
「夫或妻於婚姻關係存續中所取得而現存之原有財產」，更涉及如何認定「夫或妻於
婚姻關係中所負之債務」。民法第一千零十六條及第一千零十七條修正前後，有關夫
或妻之原有財產及聯合財產之組成，變動甚大，關於夫或妻所負清償責任之債務亦隨
之變動。故夫或妻於行使第一千零三十條之一之請求權時，如將修正前夫妻聯合財產
及所負債務亦併入計算，徒使剩餘財產之計算複雜，未必符合男女平等，反影響有關
當事人既得權益及法安定性。此所以增訂民法親屬編施行法第六條之一時，特排除第
一千零三十條之一之適用溯及既往，而未設第一條所指之特別規定。就法律之適用而
言，對於繼續之事實關係或法律關係進行中，相關之法律修改，原則上應向將來發生
效力，惟因其對過去之事實或法律關係有所影響。是否使新規定之效果追溯發生效力
，通常涉及如何權衡人民之信賴利益與公共利益維護之問題。為顧及二者利益之調和
，立法者可訂定過渡條款，或對於既有之權益作分階段式的處理，或訂定除外條款，
或雖未明定除外條款，惟於立法討論過程中，有意不使新法發生溯及之效力，以緩和
對於信賴利益之衝擊。凡此，應屬立法者裁量之範圍，執行法律者適用法律時，自不
得違背立法意旨，而超越立法原意之解釋。參酌民法親屬編及其施行法條文研擬機關
之原意，立法院修正民法親屬編審查討論過程，及民法第一千零十六條、第一千零十
七條、第一千零十三條、第一千零二十三條、第一千零二十四條、第一千零三十條之
一、民法親屬編施行法第一條、第六條之一之立法意旨，適用第一千零三十條之一，
顯然無排除施行法第一條不溯及既往規定之意。施行法就第一千零三十條之一之適用
，未特別訂定過渡條款，乃立法者認定當然有第一條規定之適用，而有意省略，性質
上並非法律漏洞，法院於適用時，未將七十四年六月四日前之聯合財產及夫或妻所負
債務計入，實符合法律修正意旨，乃當然之解釋，難謂不許法院就第一千零三十條之
一之適用，逕為補充。夫妻財產制之制定，除規範夫妻間財產關係，其權利義務歸屬
期符合夫或妻之權義平等外，同時亦為顧及交易之安全，保障與夫或妻交易之第三人
權益。七十四年六月修正民法親屬編時，特修正施行法第一條規定，旨在尊重民法親
屬編施行前原已存在之法律秩序，以維護法安定之要求，就夫妻財產法律關係而言，
如何維護法安定及交易安全，亦屬公益所欲達到之範圍。故適用修正後之法律時，貫
徹男女平等，保障交易安全，法安定性之公益，應同受尊重，應與保障人民信賴利益
一併考量，以求得適用法律之最大利益與功效。尤以有關夫妻財產關係時，難謂貫徹
男女平等優越於關係人信賴利益之保護，更優越於交易安全之公益目的。夫妻聯合財
產制規定之修正，其目的固在落實保障男女平等，然同時為保障法安定性及信賴利益
，特於民法親屬編施行法第一條明定不溯既往原則。學理上，所謂不真正溯及，原則
上固適用修正後之法律，亦容許有例外之情形。增訂民法第一千零三十條之一及修正
其他相關法條之過程，足以表示第一千零三十條之一聯合財產應不包括七十四年六月
修正前之聯合財產。從而被上訴人以上訴人之被繼承人林武雄與其生存配偶於七十四
年六月五日以後取得之雙方剩餘財產差額之二分之一，核計其生存配偶剩餘財產差額
分配請求權扣除額為一○九、二一○元，核定遺產總額九二、二五八、九六四元，遺
產淨額六七、六二○、三九八元，應納遺產稅額為二一、一七七、三六三元，並無不
合。訴願決定予以維持，亦無違誤，因而認上訴人於原審起訴請求撤銷原處分及訴願
決定，判命將上訴人主張生存配偶剩餘財產差額分配請求權扣除額計三八、二三二、
七七九元自遺產總額中扣除，並無理由，乃予駁回。經核尚無不合。上訴意旨，仍執
前詞，謂本件於七十四年六月四日前所取得之財產，仍應列入剩餘財產差額分配請求
權之範圍云云。但查有關七十四年六月四日民法親屬編修正施行前結婚，採聯合財產
制之夫妻，於七十四年六月五日後其中一方死亡他方配偶依民法第一千零三十條之一
規定行使剩餘財產差額分配請求權時，夫妻各於七十四年六月四日前所取得之財產，
應否列入剩餘財產差額分配請求權計算之範圍，自遺產總額中扣除之問題，既經本院
九十一年度二月份庭長法官聯席會議決議「不利入剩餘財產差額請求權之範圍」，本
件上訴自難認為有理由，應予駁回。
據上論結，本件上訴為無理由，爰依行政訴訟法第二百五十五條第一項、第九十八條
第三項、第一百零四條、民事訴訟法第八十五條第一項前段，判決如主文。
中　　華　　民　　國　　九十一　　　年　　  十二　　　月　　二十六　　　日
                    最 高 行 政 法 院  第 五 庭
                                審 判 長 法  官　　　徐　樹　海
                                         法  官      黃  璽  君
                                         法  官　　　鄭　淑　貞
                                         法  官　　　林　家　惠
                                         法  官　　　林　茂　權
右  正  本  證  明  與  原  本  無  異
　　　　　　　　　　　　　　　　　　　　 法院書記官　陳  盛  信
中　　華　　民　　國　　九十一　　　年　　　十二　　　月　　二十六　　　日
